臺灣臺中地方法院民事判決
                          107年度重訴字第750號
原      告  陳錦煌  
訴訟代理人  陳金村律師
複  代理人  李璟泓  
被      告  蔡春英  
訴訟代理人  陳錦卿  
被      告  蔡秀真  
訴訟代理人  陳進發  
被      告  楊金花  
            陳王菊  
            陳成家  
上三人共同
訴訟代理人  陳進吉  

上列當事人間請求分割共有物事件，本院於民國110年11月26日
言詞辯論終結，判決如下：
    主      文
一、原告與被告蔡春英、蔡秀真、楊金花、陳王菊共有坐落臺中
    市○○區○○段000地號土地（面積780.32平方公尺）、615地號
    土地（面積357.54平方公尺），應予合併分割，其分割方法
    為：如附圖一暫編地號614(1)所示面積349.48平方公尺分歸
    原告取得；如附圖一暫編地號614(2)所示面積788.38平方公
    尺分歸被告蔡春英、蔡秀真、楊金花、陳王菊取得，並按附
    表二所示比例維持分別共有。
二、被告蔡春英、蔡秀真、楊金花、陳王菊應分別補償原告如附
    表四所示之金額。
三、原告與被告蔡春英、蔡秀真、楊金花、陳王菊共有坐落臺中
    市○○區○○段000地號土地應予變賣，所得價金按附表一「687
    地號土地應有部分」欄所示之比例分配。
四、原告與被告蔡春英、蔡秀真、楊金花、陳成家共有坐落臺中
    市○○區○○段000地號土地應予變賣，所得價金按附表一「690
    地號土地應有部分」欄所示之比例分配。
五、訴訟費用由兩造按附表五所示之比例負擔。
    事實及理由
一、按訴狀送達後，原告不得將原訴變更或追加他訴。但被告同
    意者，不在此限。不變更訴訟標的，而補充或更正事實上或
    法律上之陳述者，非為訴之變更或追加，民事訴訟法第255
    條第1項但書第1款、第256條分別定有明文。查原告起訴時
    原聲明請求合併分割兩造共有坐落臺中市○○區○○段000○000○
    000○000地號土地（下合稱系爭土地，個別逕稱地號），嗣
    於108年7月1日具狀撤回對690地號土地之分割請求，並撤回
    對被告陳成家之訴（見本院卷一第185至186頁），又於109
    年6月15日具狀追加請求分割690地號土地，並追加陳成家為
    被告（見本院卷一第337至338頁）。核原告上開所為，雖屬
    訴之追加，然業經被告同意（見本院卷一第332頁），揆諸
    前揭規定，應予准許。至原告訴之聲明雖有數次變更，然其
    實質內容，均係就分割方法之補充或更正，惟法院定分割方
    法，本有自由裁量之權，不受當事人聲明或主張之拘束，是
    原告所為分割方法之補充或更正，經核均屬補充或更正事實
    上之陳述，揆諸前揭規定，亦應准許。
二、原告主張：原告與被告蔡春英、蔡秀真、楊金花、陳王菊（
    下稱陳王菊等4人）共有614、615、687地號土地；原告與被
    告蔡春英、蔡秀真、楊金花、陳成家（下稱陳成家等4人）
    共有690地號土地，面積及應有部分比例均如附表一所示。
    系爭土地使用分區均為第二種住宅區，並無法令限制不得分
    割，亦未有因物之使用目的而不能分割之情形，兩造復未以
    契約訂有不分割之期限，然兩造無法就分割方法達成協議，
    爰請求裁判分割系爭土地。又其中614、615地號土地相鄰且
    共有人相同，請求合併分割，陳王菊等4人並同意於合併分
    割後維持共有關係，則為使分割後土地均臨路得對外通行，
    面積亦足以申請建築房屋，請求依臺中市清水地政事務所10
    9年8月14日清土測字第203000號土地複丈成果圖（下稱附圖
    一）所示之原告所提方案A（下稱原告分割方案）合併分割
    ，且因原告分得之土地價值較低，陳王菊等4人應分別依附
    表四所示之金額補償原告。另外兩造均同意將687、690地號
    土地予以變賣，所得價金依附表一所示應有部分比例分配。
    爰依民法第824條第2項、第5項規定，提起本件訴訟等語。
    並聲明：（一）請准予分割614、615地號土地如附圖一所示
    ，陳王菊等4人應依附表四所示之金額補償原告。（二）請
    准予將687、690地號變賣，所得價金依附表一所示應有部分
    比例分配。
三、被告則以：陳王菊等4人同意614、615地號土地合併分割，
    並願於分割後保持共有關係，惟請求依臺中市清水地政事務
    所109年8月14日清土測字第202900號土地複丈成果圖（下稱
    附圖二）所示之被告所提方案B（下稱被告分割方案）分割
    。又原告分割方案所主張陳王菊等4人應補償之金額過高，
    陳王菊等4人分得之土地應較原告分得之土地價值低，無須
    再補償原告。另就687、690地號土地，被告均同意變價分割
    ，所得價金依附表一所示應有部分比例分配等語，資為抗辯
    。並聲明：原告之訴駁回。
四、得心證之理由：
（一）按各共有人，除法令另有規定外，得隨時請求分割共有物
      。但因物之使用目的不能分割或契約訂有不分割之期限者
      ，不在此限，民法第823條第1項定有明文。查原告主張61
      4、615、687地號土地為其與陳王菊等4人所共有；690地
      號土地則為其與陳成家等4人所共有，面積及應有部分比
      例均如附表一所示，其中614、615地號土地相鄰，而系爭
      土地使用分區均為第二種住宅區，並無法令限制不得分割
      ，亦未有因物之使用目的而不能分割之情形，兩造復未以
      契約訂有不分割之期限，然兩造無法就分割方法達成協議
      等節，業據原告提出系爭土地登記謄本、地籍圖謄本、臺
      中市沙鹿區都市計畫土地使用分區（或公共設施用地）證
      明書等件為證（見沙司調卷第25至43頁、本院卷一第21至
      34頁、第147至161頁、本院卷二第89至103頁），並為被
      告所不爭執，堪信為真實，是原告請求裁判分割系爭土地
      ，於法並無不合。
（二）共有物之分割，依共有人協議之方法行之。分割之方法不
      能協議決定，或於協議決定後因消滅時效完成經共有人拒
      絕履行者，法院得因任何共有人之請求，命為下列之分配
      ：1.以原物分配於各共有人。但各共有人均受原物之分配
      顯有困難者，得將原物分配於部分共有人。2.原物分配顯
      有困難時，得變賣共有物，以價金分配於各共有人；或以
      原物之一部分分配於各共有人，他部分變賣，以價金分配
      於各共有人。以原物為分配時，如共有人中有未受分配，
      或不能按其應有部分受分配者，得以金錢補償之。以原物
      為分配時，因共有人之利益或其他必要情形，得就共有物
      之一部分仍維持共有。共有人相同之數不動產，除法令另
      有規定外，共有人得請求合併分割，民法第824條第1項至
      第5項亦分別有明定。又法院定共有物分割方法，除應斟
      酌各共有人之意願外，尤應審究共有物之價格、利用前景
      及分割後各部分之經濟價值與其應有部分之比值是否相當
      ，為公平、適當之分配，不受共有人主張之拘束（最高法
      院108年度台上字第1045號判決意旨參照）。經查：
　　1.原告請求將相鄰之614、615地號土地合併分割，且為陳王
      菊等4人所同意，該2筆土地使用分區均為第二種住宅區，
      並無法令限制不得合併分割之情形，本院斟酌其等之意願
      ，並避免分別分割導致土地變得零碎而難以為有效率之運
      用，認原告請求合併分割614、615地號土地對共有人較為
      有利，應為適當。而614、615地號土地合併後之形狀近似
      矩形，雙面臨路，東北側臨15公尺寬之北勢東路，臨路寬
      度約33公尺；南側則臨10公尺寬之北中東街，臨路寬度約
      41公尺，大部分為空地且無人使用等節，業經原告陳明在
      卷，並有其所提出之現場照片、正心不動產估價師聯合事
      務所110年6月15日函文暨所檢附之案號CS210312號估價報
      告書（下稱系爭鑑定報告）在卷可憑（見沙司調卷第73至
      77頁、本院卷一第145至146頁、第163、165頁、本院卷二
      第63頁、鑑定報告外放），足見614、615地號土地合併後
      ，南北側之臨路條件並不相同。然臨路情況涉及出入之便
      利性，單面或雙面臨路及道路寬度對於土地價格之影響重
      大，是本院於審酌614、615地號土地之分割方法時，除應
      斟酌各共有人之意願外，尤應注意兩造所提分割方案中，
      各自分得土地之臨路條件等情形。
　　2.依原告分割方案，原告分得附圖一暫編地號614(1)部分之
      土地，相較於陳王菊等4人分得附圖一暫編地號614(2)部
      分之土地，形狀較不規則，腹地較深，僅有東側臨15公尺
      寬之北勢東路，且臨路寬度較窄，僅約11.6公尺，利用上
      較為不易；陳王菊等4人分得之土地，形狀則較方正，寬
      深度比例均較原告分得之土地佳，且雙面臨路，東側臨15
      公尺寬之北勢東路，臨路寬度約21.4公尺，南側則全部臨
      10公尺寬之北中東街，臨路寬度長達約41公尺，經濟效益
      較優且方便利用，價值上顯然優於原告所分得之土地。是
      原告主張應依原告分割方案合併分割614、615地號土地，
      應屬公平、適當，且各部分之經濟價值與其應有部分之比
      值尚屬相當，應為可採。
　　3.若依被告分割方案分割614、615地號土地，陳王菊等4人
      分得附圖二暫編地號614(2)部分之土地接近長方形，寬深
      度比例均佳，不但雙面臨路，且東北側全部臨15公尺寬之
      北勢東路，臨路寬度長達約33公尺，南側又臨10公尺寬之
      北中東街，經濟效益極佳；反觀原告依被告分割方案分得
      附圖二暫編地號614(1)部分之土地，形狀為三角形，且僅
      有南側臨10公尺寬之北中東街，經濟上實難為有效率之運
      用，兩造利用前景相差過大，分割後各部分之經濟價值與
      其應有部分之比值亦顯不相當，難認公允。是被告抗辯應
      依被告分割方案合併分割614、615地號土地，顯不足採。
　　4.原告另請求將687、690地號土地予以變價分割，且為被告
      所同意（見本院卷二第155頁）。本院審酌687地號土地之
      面積為228.49平方公尺，但蔡春英、蔡秀真、楊金花之應
      有部分僅各12分之1，各自僅能分得約19.04平方公尺之土
      地，若採原物分割，勢必使687地號土地因分割而變得畸
      零，反而不利土地整體有效利用；而690地號土地之面積
      更僅有40.87平方公尺，蔡春英、蔡秀真、楊金花之應有
      部分僅各18分之1，各自僅能分得約2.27平方公尺，若採
      原物分割，將使面積本就狹小之690地號土地因分割而變
      得更破碎，難以為經濟上之有效使用，堪認687、690地號
      土地若以原物分配確顯有困難，爰兼衡兩造之意願，認將
      687、690地號土地予以變價分割，所得價金依附表一所示
      應有部分比例分配予兩造，應為適當。
（三）共有物之分割，如依原物按應有部分之比例分配，價值不
      相當，而須以金錢補償時，應以原物之總價值，按各共有
      人應有部分算出其價值，再與各共有人實際分得部分之價
      值相較，由分得價值較高之共有人，就其超出應有部分價
      值之差額部分，對分得價值較低之共有人全體為補償，並
      依各該短少部分之比例，定其給付金額（最高法院108年
      度台上字第60號判決意旨參照）。經查：
　　1.本院囑託正心不動產估價師聯合事務所鑑定原告分割方案
      中，原告與陳王菊等4人分得之土地之價值，經該事務所
      評估結果認為陳王菊等4人所分得如附圖一暫編地號614(2
      )部分之土地寬深度比例、商業效益及土地利用適宜性均
      較佳，且雙面臨路亦優於原告所分得如附圖一暫編地號61
      4(1)部分之土地僅單面臨路，而認定陳王菊等4人所分得
      之土地價值較高，應分別依附表四所示之金額補償原告，
      有系爭鑑定報告在卷可參（外放卷）。審酌該事務所係本
      於其專業依一般因素、市場概況、區域因素、個別因素、
      勘估標的土地增值稅稅務分析，並採用比較法、土地開發
      分析法進行評估，其鑑定結果應為可採。是系爭鑑定報告
      足堪作為本件補償金錢之計算依據，依此計算，陳王菊等
      4人應補償原告之金額，詳如附表四所載。
　　2.至陳王菊等4人雖抗辯其等所分得之土地，價值並未高於
      原告所分得之土地，無須補償原告等語。然系爭鑑定報告
      業已詳細說明其估價依據，陳王菊等4人卻未能提出具體
      參考之依據供本院審酌，僅空言爭執系爭鑑定報告不可採
      ，難認有據。
五、綜上所述，本院審酌上情，就614、615地號土地，認原告分
    割方案係最公平適當之分割方法；就687、690地號土地則應
    予變價分割。爰諭知614、615地號土地應予合併分割，其分
    割方法及金錢補償之方式如主文第1項、第2項所示；687、6
    90地號土地應予變價分割，所得價金依附表一所示應有部分
    比例分配予兩造，爰判決如主文第3、4項所示。
六、本件係因共有物分割事件涉訟，應由法院斟酌經濟效用並兼
    顧兩造利益，以決定適當之分割方法，不受當事人聲明之拘
    束，亦不因何造起訴而有不同，若將訴訟費用命敗訴之被告
    負擔，在客觀上即顯失公平，爰依民事訴訟法第80條之1規
    定，命兩造依附表五所示比例負擔訴訟費用。
七、本件事證已臻明確，兩造其餘攻擊防禦方法及所提證據，經
    本院審酌後，核與判決結果不生影響，爰不逐一論述，併此
    敘明。
八、據上論結，依民事訴訟法第78條、第80條之1、第85條第1項
    但書規定，判決如主文。
中　　華　　民　　國　　110 　年　　12　　月　　24　　日
                  民事第四庭  審判長法  官  黃渙文
　　　　　　　　　
                                    法  官  林金灶
　　　　　　　　　　　　　　　　　　
                                    法  官  董庭誌
正本係照原本作成。
如對本判決上訴，須於判決送達後20日內向本院提出上訴狀（須
附繕本）。如委任律師提起上訴者，應一併繳納上訴審裁判費。
中　　華　　民　　國　　110 　年　　12　　月　　24　　日
                                    書記官  盧弈捷
附表一（兩造應有部分比例）：
土地坐落：臺中市沙鹿區英才段      編   號 地  號 614地號土地 615地號土地 687地號土地 690地號土地  面  積 （平方公尺） 780.32 357.54 228.49 40.87  共有人 應有部分 應有部分 應有部分 應有部分 1 蔡春英   18分之1   12分之1   12分之1   18分之1 2 蔡秀真   18分之1   12分之1   12分之1   18分之1 3 楊金花   18分之1   12分之1   12分之1   18分之1 4 陳王菊    2分之1    2分之1    2分之1 無 5 陳成家 無 無 無    8分之4 6 陳錦煌    3分之1    4分之1    4分之1    3分之1 

附表二（原告分割方案）：
分割後 暫編地號 面積 (平方公尺) 取得人 應 有 部 分 614(1) 349.48 陳錦煌 全  部 614(2) 788.38 蔡春英 78838分之7315   蔡秀真 78838分之7315   楊金花 78838分之7315   陳王菊 78838分之56893 

附表三（被告分割方案）：
分割後 暫編地號 面積 (平方公尺) 取得人 應 有 部 分 614(1) 349.50 陳錦煌 全  部 614(2) 788.36 蔡春英 78838分之7315   蔡秀真 78838分之7315   楊金花 78838分之7315   陳王菊 78838分之56893 

附表四（原告分割方案之補償金額表）：
編號 應補償人 受補償人   陳錦煌 1 蔡春英 29萬6,309元 2 蔡秀真 29萬6,309元 3 楊金花 29萬6,309元 4 陳王菊 252萬3,324元 合  計  341萬2,251元 

附表五（訴訟費用負擔比例）：
編號 共有人 訴訟費用負擔比例 1 蔡春英 6.71％ 2 蔡秀真 6.71％ 3 楊金花 6.71％ 4 陳王菊 48.55％ 5 陳成家 1.45％ 6 陳錦煌 29.87％ 合計  100％